臺灣嘉義地方法院民事裁定　100年度消債更字第12號
聲　請　人　黃如玉
上列當事人因消費者債務清理事件聲請更生，本院裁定如下：
    主  文
更生之聲請駁回。
聲請費用由聲請人負擔。
    理  由
一、按債務人與金融機構協商成立者，不得聲請更生或清算，但
    因不可歸責於己之事由，致履行顯有重大困難者，不在此限
    ，消費者債務清理條例（下簡稱消債條例）第151條第5項定
    有明文。準此，債務人如於消債條例施行後，已利用債務協
    商機制，與金融機構成立協商，即須依約清償債務，不得依
    消債條例聲請更生，蓋該債務清償方案係經債務人與債權人
    締結之債務清理契約，其即應受該契約之拘束，且消債條例
    更生之規範目的，係在維持債務人基本生活之情況下，於債
    務人之能力範圍內盡力清償債務，非謂債務人得任意利用債
    務清理程序減輕債務，因此，為避免債務人針對已成立協商
    方案任意毀諾，濫用更生或清算之債務清理程序，須債務人
    於協商成立後因不可歸責於己之事由，致其無法履行原定清
    償方案，始例外得依消債條例聲請更生或清算。又聲請更生
    或清算不合程式或不備其他要件者，法院應以裁定駁回之，
    但其情形可以補正者，法院應定期間先命補正，復為同條例
    第8條所明定。
二、本件債務人向本院聲請更生，主張：其有不能清償債務情事
    ，且無擔保或無優先權之債務總額未逾新臺幣（下同）1,20
    0萬元，復未經法院裁定開始清算程序或宣告破產，並於消
    債條例施行後，已提出債權人清冊，以書面向最大債權金融
    機構即渣打國際商業銀行股份有限公司（下簡稱渣打銀行）
    請求共同協商債務清償方案，並經協商成立，約定聲請人自
    民國98年7月10日起，每月應償還11,910元，然聲請人當時
    每月收入約30,000元，礙於協商時，全權由銀行主導，無其
    他選擇，因此勉強成立協商。嗣於99年6月遭到永聖包裝科
    技股份有限公司（下簡稱永聖公司）資遣，雖於同年8月找
    到於市場及夜市販售服裝工作，惟收入減少，每月收入僅約
    20,000元，扣除必要支出後，無力清償協商金額，迫不得已
    毀諾，是客觀上有顯屬因不可歸責於己之事由致履行顯有重
    大困難，爰依法聲請更生云云。經查：
（一）聲請人主張其所負無擔保或無優先權債務總金額為1,299,
      556元，於消債條例施行後提出債權人清冊，以書面向最
      大債權金融機構即渣打銀行請求共同協商債務清償方案，
      於98年6月12日協商成立，雙方約定債務人自98年7月起，
      每月應償還款項為11,910元，分156期，利率5.85％，聲
      請人自協商成立後陸續繳納協商款項，於99年7月未依約
      繳款而毀諾等情，有聲請人提出之債權人清冊、前置協商
      機制協議書、無擔保債務還款分配表為證，並有渣打銀行
      100年4月1日陳報狀及後附之前置協商申請書、申請人財
      產狀況及收支狀況說明書、協議書、無擔保債務還款分配
      表等（均為影本）在卷可稽，自堪信為真實。
（二）聲請人主張前於99年6月遭永聖公司資遣，目前從事市場
      及夜市販售服裝工作，每月收入約20,000元云云。然經本
      院函詢永聖公司聲請人任職該公司之起迄時間，及聲請人
      是否遭資遣或離職等情，經該公司以100年4月26日函覆稱
      ：聲請人自99年1月1日起任職，同年12月6日離職等語，
      與聲請人主張其有遭永聖公司資遣之不可歸責於己之事由
      ，致履行顯有重大困難乙節，已不相符；又聲請人雖自稱
      目前於市場及夜市工作，每月薪資約20,000元云云，惟未
      提出相關事證以實其說，經本院於100年3月14日裁定命聲
      請人補正99年6月後之收入證明或在職證明，聲請人僅具
      狀稱目前工作係於各市場及夜市輪流販售，雇主皆以現金
      給付薪資，無法提出相關資料等語，復未提出其他證據以
      資佐證，本院實無從查知其所言是否屬實。綜上，本院認
      聲請人每月收入依其提出之98年度綜合所得稅各類所得資
      料清單、永聖公司99年1月至5月薪資通知單，並參以上開
      永聖公司函平均計算，則每月收入約34,179元【（487,26
      8-4,294，98年度總收入）+（30,135×11+30,135×6/31
      ，99年度總收入，聲請人至99年12月6日離職）÷24＝34,
      179，元以下四捨五入】，應較為可採。
（三）次按消債條例之立法目的，係對於已陷入經濟上困境之消
      費者，若任其於惡性循環之債務窘境中自生自滅，將衍生
      嚴重之社會問題，致難以維持安定之社會經濟秩序，故為
      兼顧債權人、債務人雙方之利益，對陷於經濟上困境之消
      費者，乃允其於消債條例施行後，得選擇以重建型之更生
      程序或清算型之清算程序清理其債務，藉以妥適調整債務
      人與債權人及其他利害關係人間之權利義務關係，保障債
      權人獲得公平受償，並謀求消費者經濟生活之重建復甦機
      會。而債務人與金融機構之債權人成立協商後，即應本於
      協商之內容，依誠實及信用之原則勉力履行之，非謂債務
      人得任意利用債務清理程序減輕債務，因此，為避免債務
      人針對已成立協商方案任意毀諾，濫用更生或清算之債務
      清理程序，須債務人於協商成立後因不可歸責於己之事由
      ，致其無法履行原定清償方案，始例外得依消債條例聲請
      更生或清算。因此在考量所謂之「生活必要性支出」，自
      以維持一般人最低生活水平所需為準，否則對債權人即屬
      不公，而在扶養費支出之考量上，亦應以實際上確有受扶
      養必要之支出為準，其與法定扶養義務自當加以區別。茲
      就其細目說明如下：
   1、聲請人主張每月支出膳食費6,000元部分，本院認聲請人
      既已有不能清償債務之情事而有聲請更生之必要，則其生
      活程度自應受相當限制，而應以一般人之最低生活水準為
      考量，故本件聲請人每月之必要伙食費用以每月5,000元
      為適當，逾此部分應予剔除不列入必要支出。
   2、聲請人主張每月支出交通費1,500元等語，然聲請人並未
      提出支出單據附卷佐證，且聲請人目前工作情形為何，並
      無所依，已如上述，本院審酌聲請人既已知負有鉅額債務
      無法清償，即應思樽節開支，認交通費應以每月1,000元
      為適當，逾此部分應予剔除。
   3、聲請人主張每月支出日常用品費1000元部分，雖未提出實
      際支出證明供本院參酌，然聲請人自陳該日常用品費係每
      月支出清潔用品、日常雜物、衣服、居家藥品等費用，本
      院審酌日常生活上確有購買上開用品之必要，支出之金額
      亦未逾一般家庭支出水準，應予認列。
   4、另聲請人主張其每月支付電話費500元部分，雖未提出實
      際支出證明供本院查證，然聲請人日常生活中有以電話通
      信之必要，核與社會常情無違，並參酌目前社會物價，認
      聲請人主張之金額尚屬合理，應予准許。
   5、扶養費部分，聲請人主張須與其前夫共同負擔其子女劉又
      睿、劉芝伶每月各10,000元扶養費，是其每月分擔其子女
      劉又睿、劉芝伶扶養費各5,000元等語。查聲請人其子女
      劉又睿96年2月生、劉芝伶98年9月生，均為未成年人，有
      聲請人子女之戶籍謄本附卷可憑，是聲請人主張支出其子
      女扶養費等語，堪屬可採。然未成年子女係依附於父母提
      供之住所共同生活，其日常生活較為單純，是其基本生活
      費用當與成人之基本生活費用不同，因此，未成年子女之
      基本生活費用應參酌99年度綜合所得稅每人免稅額82,000
      元計算，每人每月基本生活所需約6,833元為適當，則聲
      請人之未成年子女每人每月之基本生活費用各以6,833元
      （元以下四捨五入），由其與配偶共同分擔，各以3,417
      元列計，始屬公允合理，故其子女之扶養費用共計6,834
      元。
（四）綜上，聲請人每月之必要費用合計為14,334元（5,000+1,
      000+1,000+500+6,834＝14,334），則依前揭所述，聲請
      人每月之收入為34,179元，扣除每月必要費用14,334元後
      ，尚餘19,845元，足以支付聲請人每月協商金額11,910元
      。是聲請人主張其係遭永聖公司資遣乙節，既與本院調查
      其係自動離職之結果不符，即難認其有何不可歸責於己之
      事由，從而，聲請人既有履行能力，又未能提出其他因不
      可歸責於己之事由，致履行上開協議內容顯有重大困難之
      證據，則聲請人稱協商條件超過其所能負擔，顯具不可歸
      責於己之事由致履行上開協議內容有重大困難等情，自非
      可採。
三、又債務人不能清償債務或有不能清償之虞者，得依本條例所
    定更生或清算程序，清理其債務，消債條例第3條定有明文
    。故為兼顧債權人之權益，避免債務人任意毀諾已成立之協
    商，濫用更生或清算之債務清理程序，是本件聲請人聲請更
    生，並無不可歸責於己之事由，致履行原協商條件顯有重大
    困難，聲請人之清償能力在客觀上並非完全的欠缺而不能清
    償債務，自應屬聲請更生之要件不備，且該要件之欠缺又屬
    無從補正，依首揭條文之規定，自應駁回其更生之聲請，爰
    裁定如主文所示。
中    華    民    國   100    年    4     月    29    日
                  民事第二庭    法  官  黃仁勇
上為正本係照原本作成。
如不服本裁定，應於裁定送達後10日內，以書狀向本院提出抗告
，並繳納抗告費新臺幣1千元。
中    華    民    國   100    年    4     月    29    日
                                書記官  黃意雯